ACORDAO-COMPLETO-2387441

ACÓRDÃO 3051/2019 ATA 48/2019 - PLENÁRIO

VISTOS, relatados e discutidos estes autos de recurso de revisão, em Tomada de Contas Especial, interposto contra Acórdão 3031/2013-TCU-Segunda Câmara, por meio do qual foram julgadas irregulares as contas do Município de Nanuque/MG, com imputação de débito, em virtude de irregularidades relacionadas ao Convênio 132/2002, firmado entre o Ministério da Integração Nacional e o Município de Nanuque/MG, tendo por objeto a "reconstrução de pontes, pontilhões e muros de arrimo danificados em decorrência de chuvas",
ACORDAM os Ministros do Tribunal de Contas da União, reunidos em Sessão Plenária Extraordinária, diante das razões expostas pelo Relator, com fundamento nos artigos 32, inciso III, e 35 da Lei 8.443/1992 c/c os artigos 277, inciso IV, e 288 do RI/TCU, em:
9.1. conhecer do recurso de revisão interposto pelo Município de Nanuque/MG, para, no mérito, negar-lhe provimento;
9.2. dar ciência desta deliberação ao recorrente; e
9.3. arquivar os presentes autos.

Recurso de revisão contra acórdão que julgou as contas do recorrente irregulares e condenou-o em débito em razão de irregularidades relacionadas a convênio que tinha por objeto a reconstrução de pontes, pontilhões e muros de arrimo danificados em decorrência de chuvas.

Prefeitura Municipal de Nanuque - MG.

3. Interessados/Responsáveis/Recorrentes:
3.1. Interessado: Prefeitura Municipal de Nanuque - MG (18.398.974/0001-30).
3.2. Responsáveis: Construtora Pavicol Ltda - Me (01.090.036/0001-76); Jorge Luiz Miranda (XXX.001.007-XX); Prefeitura Municipal de Nanuque - MG (18.398.974/0001-30); Roberto Schieber de Jesus (XXX.213.506-XX).
3.3. Recorrente: Prefeitura Municipal de Nanuque - MG (18.398.974/0001-30).

13.1. Ministros presentes: José Mucio Monteiro (Presidente), Walton Alencar Rodrigues, Augusto Nardes, Raimundo Carreiro (Relator), Ana Arraes, Bruno Dantas e Vital do Rêgo.
13.2. Ministros-Substitutos convocados: Augusto Sherman Cavalcanti e Marcos Bemquerer Costa.

RAIMUNDO CARREIRO

Ministro Aroldo Cedraz.

Adoto como parte deste relatório, com fulcro no inciso I do §3º do art. 1º da Lei 8.443/1992, a instrução elaborada no âmbito da Secretaria de Recursos - Serur (peça 103) , transcrita a seguir, aprovada pelo dirigente daquela Unidade Técnica (peças 104) .
 "INTRODUÇÃO
1.	Trata-se de recurso de revisão interposto pelo Município de Nanuque/MG (peça 94) contra o Acórdão 3031/2013-TCU-Segunda Câmara (peça 62) - que confirmou o Acórdão 3660/2012-TCU-Segunda Câmara (peça 7, p. 128-129) , que havia concedido prazo adicional ao município para o pagamento do débito -, da relatoria do ministro Aroldo Cedraz.
1.1.	A deliberação recorrida apresenta o seguinte teor: 
9.1. com fundamento nos arts. 1º, inciso I, 16, inciso III, alíneas b e d, 19 e 23, inciso III, da Lei 8.443, de 16/7/1992, julgar irregulares as contas do Município de Nanuque/MG, condenando-o ao pagamento das quantias abaixo indicadas, acrescidas dos encargos legais devidos, calculados a partir das respectivas datas, fixando-lhe o prazo de 15 (quinze) dias, a contar da notificação deste acórdão, para que comprove, perante o Tribunal, o recolhimento da dívida aos cofres do Tesouro Nacional, nos termos do art. 23, inciso III, alínea a, da Lei Orgânica do TCU c/c o art. 214, inciso III, alínea a, de seu Regimento Interno:
	VALOR
	DATA

	R$ 53.949,36
	16/8/2002

	R$ 6.557,04
	16/8/2002

	R$ 336,99
	16/8/2002

	R$ 74,72
	16/8/2002

	R$ 39.384,86
	14/3/2003

9.2. com fundamento nos arts. 1º, inciso I, 16, inciso II, 18 e 23, inciso II, da Lei 8.443/1992, julgar regulares com ressalva as contas do Sr. Jorge Luiz Miranda;
9.3. autorizar, desde logo, nos termos dos arts. 26 e 28, inciso II, da Lei 8.443/1992:
9.3.1. o pagamento da dívida em até 36 (trinta e seis) parcelas mensais e consecutivas, se solicitado pelo Município de Nanuque/MG, fixando-se o vencimento da primeira em 15 (quinze) dias, a contar do recebimento da notificação, e o das demais a cada 30 (trinta) dias, devendo incidir sobre cada uma delas os encargos legais devidos, na forma prevista na legislação em vigor, sem prejuízo ao vencimento antecipado do saldo devedor em caso de não comprovação do recolhimento de qualquer parcela, conforme prevê o art. 217, § 2º, do Regimento Interno/TCU;
9.3.2. a cobrança judicial das dívidas, caso não atendida a notificação;
9.4. dar ciência da presente deliberação ao Município de Nanuque/MG, ao Sr. Jorge Luiz Miranda e, mediante remessa de cópia deste acórdão, bem como do relatório e voto que o fundamentam, à Procuradoria da República em Minas Gerais, para adoção das providências que julgar pertinentes, nos termos do art. 16, § 3º, da Lei 8.443/1992.
HISTÓRICO
2.	Trata-se de tomada de contas especial - TCE instaurada em razão de irregularidades relacionadas ao Convênio 132/2002, firmado entre o Ministério da Integração Nacional e o Município de Nanuque/MG, tendo por objeto a "reconstrução de pontes, pontilhões e muros de arrimo danificados em decorrência de chuvas".
2.1.	Mediante o Acórdão 3660/2012-TCU-Segunda Câmara, este Tribunal de Contas, entre outras providências, afastou a responsabilidade do Sr. Jorge Luiz Miranda em relação ao débito em apuração e fixou novo e improrrogável prazo para que a edilidade restituísse aos cofres federais, devidamente atualizados, os R$ 100.302,97 impugnados nesta TCE em razão das seguintes ocorrências: 
	a) não restituição dos R$ 6.557,04 referentes à diferença entre os R$ 600.000,00 repassados pelo Ministério da Integração Nacional em 16/8/2002 e os R$ 593.442,96 efetivamente gastos na execução do objeto daquela avença;
	b) não aplicação da contrapartida que cabia à municipalidade, calculada em R$ 53.949,36, considerando os R$ 593.442,96 efetivamente executados;
	c) diferença de transferências, no valor de R$ 39.384,86, indevidamente efetuadas na conta específica do convênio 132/2002 e que não foram restituídas; 
	d) pagamento de extratos e de outras despesas bancárias com recursos do convênio 132/2002, no valor de R$ 74,72; e 
	e) não restituição dos R$ 336,99 referentes ao saldo remanescente do convênio 132/2002.
2.2.	O Município de Nanuque/MG informou a esta Corte de Contas que, segundo autorização do Prefeito Municipal (peça 38, p. 2) , tal valor seria inserido na Lei Orçamentária para o exercício de 2013, tendo em vista, entre outros, a proximidade do encerramento do exercício então em curso (2012) , sem contar a impossibilidade financeira do Município em arcar com esse débito inesperado. Passaram-se quatro meses do início do novo exercício financeiro sem comprovação do recolhimento do débito imputado ao município. Assim, caracterizada a inércia do ente municipal, as contas foram julgadas irregulares e o município condenado em débito, tendo suas alegações de defesa sido rejeitadas quando da apreciação do Acórdão 3660/2012-TCU-Segunda Câmara.
ADMISSIBILIDADE
3.	O exame preliminar de admissibilidade à peça 95 concluiu por não conhecer do recurso, "por restar intempestivo em período superior a 180 dias, nos termos do artigo 32, parágrafo único e inciso I, da Lei 8.443/92, c/c o artigo 285, caput e §2º, do RI/TCU". Com efeito, a prefeitura, na pessoa de seu procurador do município, foi notificada da decisão em 5/7/2013 (peça 79) , mas o recurso somente foi interposto em 10/1/2018 (peça 94, p. 1) .
3.1.	Entretanto, o Relator ad quem, após ouvir o MPTCU (peça 100) , conheceu o expediente como recurso de revisão (peça 101) .
MÉRITO
4.	Constitui objeto do recurso examinar se a prolação de sentença judicial absolutória necessariamente repercute no mérito da decisão condenatória deste Tribunal. 
5. 	Existência de decisão judicial absolutória
5.1.  	O município recorrente alega haver decisão judicial exonerando-o da responsabilidade pelo débito identificado neste processo. Nesse sentido, aduz que:
	a) o recurso fundamenta-se em matéria de ordem pública, a saber, coisa soberanamente julgada de acórdão do TRF da 1ª Região, que versou sobre os mesmos fatos do Acórdão 3031/2013-TCU-Segunda Câmara e com ele apresentou divergências de conclusão e de ratio decidendi; (peça 94, p. 1) 
	b) a decisão da Justiça Federal da 1ª Região (apelação 2008.38.13.000757-9/MG, do TRF1 (sentença: peça 94, p. 34-44; apelação: peça 94, p. 45-56) foi proferida nos autos da ação de improbidade administrativa n. 0000758-40.2008.4.01.3813, ajuizada pelo Ministério Público Federal contra Jorge Luiz Miranda, ex-prefeito municipal; (peça 94, p. 1) 
	c) tanto o Acórdão 3031/2013-TCU-Segunda Câmara, quanto o acórdão em apelação n. 2008.38.13.000757-9/MG trataram da restituição dos valores repassados pelo Governo Federal à conta do Convênio 132/2002, firmado entre o Município de Nanuque e o Ministério da Integração Nacional, encontrando-se, o primeiro, com trânsito em julgado administrativo, e o segundo, com trânsito em julgado judicial, ante a ausência de recursos interpostos; (peça 94, p. 2) 
	d) no que tange ao acórdão judicial do TRF-1, o mesmo encontra-se com trânsito em julgado há mais de dois anos, tendo ocorrido, inclusive, decadência para ação rescisória, com ocorrência de coisa soberanamente julgada; (peça 94, p. 2) 
	e) a principal divergência entre o acórdão do TCU e o acórdão da Justiça Federal é de conclusão sobre a responsabilidade pessoal do gestor, pois o primeiro afasta a responsabilidade do gestor Jorge Luiz Miranda e responsabiliza, de outro lado, o Município de Nanuque pela restituição em favor da União de verbas do Convênio 132/2002; já o segundo (acórdão TRF-l) , reconheceu o dolo do gestor Jorge Luiz Miranda e o condenou a restituir à União os mesmos valores cuja devolução foi, no Acórdão n. 3031/2013, imputada ao Município de Nanuque/MG; (peça 94, p. 2) 
	f) nesse claro conflito de decisões, impera a supremacia da decisão judicial com relação à decisão administrativa, devendo ser reformado o Acórdão n. 3031/2013 deste TCU para tornar insubsistente a condenação em face do Município de Nanuque, responsabilizando-se, quanto às restituições à União apenas o gestor Jorge Luiz Miranda, abatendo-se da condenação desde TCU, qualquer que seja a hipótese, o valor de R$ 52.588,29 que a Justiça Federal assentou que não deve ser restituído à União por configurar mera irregularidade o fato de ter sido paga com tais recursos do convênio uma conta de luz do Município de Nanuque; (peça 94, p. 2) 
	g) o acórdão da Justiça assenta que o alcaide Jorge Luiz Miranda agiu com dolo na ausência de prestação de contas e na inexecução do objeto do convênio, atribuindo a ele responsabilidade pessoal, como gestor à época, pelos prejuízos da União relativos ao Convênio 132/2002; já o Acórdão 3031/2013 deste TCU entendeu, contrariamente, que o gestor não deveria ser responsabilizado pessoalmente por estes mesmos prejuízos; devendo prevalecer a decisão judicial transitada em julgado que torna imutáveis as proposições fáticas lançadas como razões de decidir e as conclusões do julgado; (peça 94, p. 3) 
	h) além da prevalência da decisão judicial para atribuir ao gestor a responsabilidade pessoal pelas restituições à União, a exigência em duplicidade do mesmo objeto em face de partes passivas distintas (município de Nanuque e seu antigo gestor Jorge Luiz Miranda) estará enriquecendo a União duplamente pelo mesmo fato; (peça 94, p. 3-4) 
	i) o fato é que a decisão judicial fez certeza quanto à autoria, atribuindo-a ao ex-Alcaide o dolo nas suas condutas e os resultados delas decorrentes, quais sejam, os prejuízos financeiros da União. (peça 94, p. 4) 
	Análise
5.2.	Toda a alegação do município se fundamenta na existência de decisão judicial favorável, em que a responsabilidade do município teria sido afastada. 
5.3.	No tocante à alegação de que a decisão judicial prevaleceria sobre a decisão administrativa, tem-se que "a jurisdição exercida pelo TCU tem assento constitucional e é exercida de forma autônoma à persecução eventualmente realizada pelo Ministério Público com base na Lei de Improbidade Administrativa" (Acórdão 1000/2015-TCU-Plenário, relator: Benjamin Zymler) . 
5.4.	Com efeito, a competência para fiscalizar a boa e regular aplicação dos recursos públicos federais é do Tribunal de Contas da União, conforme expressamente previsto no artigo 71, incisos II e V, da Constituição Federal: 
Art. 71. O controle externo, a cargo do Congresso Nacional, será exercido com o auxílio do Tribunal de Contas da União, ao qual compete:
II - julgar as contas dos administradores e demais responsáveis por dinheiros, bens e valores públicos da administração direta e indireta, incluídas as fundações e sociedades instituídas e mantidas pelo Poder Público federal, e as contas daqueles que derem causa a perda, extravio ou outra irregularidade de que resulte prejuízo ao erário público;
VI - fiscalizar a aplicação de quaisquer recursos repassados pela União mediante convênio, acordo, ajuste ou outros instrumentos congêneres, a Estado, ao Distrito Federal ou a Município;
5.5.	Nesse sentido, "a sentença proferida pelo juízo cível, sob qualquer fundamento, não vincula a decisão administrativa proferida pelo TCU, em razão do princípio da independência das instâncias. Apenas a sentença absolutória no juízo criminal fundada no reconhecimento da inexistência material do fato ou na negativa de autoria tem habilidade para impedir a responsabilização civil e administrativa do agente" (Acórdão 6903/2018-TCU-Segunda Câmara, relatora: Ana Arraes) . 
5.6.	Mais que isso, "as deliberações do TCU, em matérias de sua competência, devem ser adotadas pelos órgãos do Poder Judiciário mesmo em caso de eventual conflito com o Conselho Nacional de Justiça, conforme preconiza textualmente o art. 103-B, § 4º, inciso II, in fine, da Constituição Federal" (Acórdão 1055/2017-TCU-Plenário, relator: Augusto Nardes) :
Art. 103-B. 
§ 4º Compete ao Conselho o controle da atuação administrativa e financeira do Poder Judiciário e do cumprimento dos deveres funcionais dos juízes, cabendo-lhe, além de outras atribuições que lhe forem conferidas pelo Estatuto da Magistratura: 
II - zelar pela observância do art. 37 e apreciar, de ofício ou mediante provocação, a legalidade dos atos administrativos praticados por membros ou órgãos do Poder Judiciário, podendo desconstituí-los, revê-los ou fixar prazo para que se adotem as providências necessárias ao exato cumprimento da lei, sem prejuízo da competência do Tribunal de Contas da União. (g.n.) 
5.7.	E quanto à alegação de que a cobrança em duplicidade estaria enriquecendo duplamente a União, tem-se que "a existência de processos no Poder Judiciário e no TCU com idêntico objeto não caracteriza repetição de sanção sobre mesmo fato (bis in idem) nem litispendência. No ordenamento jurídico brasileiro vigora o princípio da independência das instâncias, em razão do qual podem ocorrer condenações simultâneas nas diferentes esferas jurídicas (cível, criminal e administrativa) . O recolhimento do débito, em um ou outro processo, serve para comprovação de quitação e sana a dívida (Acórdão 115/2018-TCU-Segunda Câmara, relator: Ana Arraes) .
5.8.	No mérito, ao caso vertente aplica-se o disposto na Decisão Normativa-TCU n. 57/2004: 
Art. 1º Nos processos de Tomadas de Contas Especiais relativos a transferências de recursos públicos federais aos Estados, ao Distrito Federal e aos Municípios, ou a entidades de sua administração, as unidades técnico-executivas competentes verificarão se existem indícios de que esses entes da federação se beneficiaram com a aplicação irregular dos recursos.
Art. 2º Configurada a hipótese de que trata o artigo anterior, a unidade técnico-executiva proporá que a citação seja feita também ao ente político envolvido, na pessoa do seu representante legal, solidariamente com o agente público responsável pela irregularidade.
Art. 3º Caso comprovado que o ente federado se beneficiou pela aplicação irregular dos recursos federais transferidos, o Tribunal, ao proferir o julgamento de mérito, condenará diretamente o Estado, o Distrito Federal ou o Município, ou a entidade de sua administração, ao pagamento do débito, podendo, ainda, condenar solidariamente o agente público responsável pela irregularidade e/ou cominar-lhe multa.
5.9.	Conforme consignado no relatório que acompanha a decisão recorrida (peça 64, p. 4) :
18.1 De acordo com a inspeção in loco realizada por esta Secex, a responsabilidade pelo débito apurado deveria ser imposta exclusivamente ao Município de Nanuque/MG, afastando a responsabilidade do Prefeito signatário da avença, em razão de ter restituído à conta específica do convênio parte dos recursos utilizados em finalidade diversa do objeto pactuado, não tendo sido integralizado o total da restituição em virtude de seu afastamento do cargo, por decisão judicial, em 29/4/2003. 
18.2 Haja vista que os recursos retirados da conta específica e gastos em objeto diverso do pactuado por meio do convênio foram utilizados em benefício da municipalidade (pagamento da conta de energia elétrica do município, em razão da iminência de corte pela concessionária, por exemplo) , o município passou a figurar no polo passivo da presente demanda.
5.10.	Assim, restando configurado que o município se beneficiou dos recursos em detrimento da execução do objeto do convênio, a responsabilidade pela restituição dos recursos oriundos do convênio deve ser atribuída à municipalidade. Em tais casos, a condenação solidária do gestor municipal é uma possibilidade que dependerá da avaliação do caso concreto, e no caso vertente o Tribunal optou por não responsabilizá-lo. 
5.11. 	Ante o exposto, deve-se rejeitar a alegação.
CONCLUSÃO
6. 	Da análise, conclui-se que a decisão judicial colacionada pelo recorrente não se presta a afastar a decisão condenatória desta Corte, em respeito ao princípio da independência das instâncias.
6.1.	Nada obstante, cabe registrar a juntada da peça 102 aos presentes autos, em que a Advocacia-Geral da União informa que o município de Nanuque/MG formalizou acordo de parcelamento para quitação da dívida objeto do acórdão ora recorrido. A peça foi juntada em dezembro de 2018, e a AGU informou que o acordo vinha sendo cumprido até aquele momento, tendo sido feito pagamentos entre os meses de março a outubro de 2018. Esta informação vem ao encontro da proposta de negar provimento ao recurso, com manutenção da condenação imposta.
PROPOSTA DE ENCAMINHAMENTO
7. 	Ante o exposto, submete-se o assunto à consideração superior, propondo-se, com fundamento nos artigos 32, inciso I, e 33 da Lei 8.443/1992:
	a)  conhecer do recurso e, no mérito, negar-lhe provimento;
	b) dar ciência da decisão ao recorrente e demais interessados."  (grifos do original) 
******
O Ministério Público junto ao TCU, representado pelo Procurador Marinus Eduardo de Vries Marsico, manifestou concordância com a análise realizada pela Serur, quanto ao conhecimento e não provimento do recurso, nos seguintes termos (peça 105) , verbis:
"O processo trata de Tomada de Contas Especial instaurada pelo Ministério da Integração Nacional contra o Sr. Jorge Luiz Miranda, ex-prefeito do Município de Nanuque/MG, em decorrência de omissão na prestação de contas do Convênio 132/2002 (Siafi 461.511) , que tinha por objetivo a reconstrução de pontes, pontilhões e muros de arrimo danificados pelas chuvas que atingiram o Município (peça 1, p. 18-27) . Os recursos necessários à implementação do objeto foram orçados em R$ 660.000,00, sendo R$ 600.000,00 repassados pelo concedente e R$ 60.000,00 por conta do convenente.
Pelo Acórdão 3.660/2012 (peça 7, p. 128-129) , a 2ª Câmara do Tribunal definiu como parcelas integrantes do débito os R$ 53.949,36 de contrapartida não aplicada no objeto do convênio; diferença de R$ 6.557,04 entre o montante transferido (R$ 600.000,00) e o valor supostamente empregado nas obras (R$ 593.442,96) ; R$ 336.99 de saldo remanescente não devolvido; R$ 74,72 de despesas bancárias e R$ 39.384,86 de despesas municipais liquidadas com recursos federais. Houve ainda a exclusão da responsabilidade da Construtora Pavicol Ltda. (item 9.1.) , sendo que anteriormente a responsabilidade do ex-prefeito pelo débito foi afastada.
A propósito das obras de engenharia, a Certidão de página 113 da peça 1, subscrita pelo Secretário de Obras, Chefe de divisão de Obras e Engenheira da Prefeitura, atesta que as benfeitorias foram implementadas em áreas particulares. Acontece que as estradas servem de acesso para diversos povoados, o que afasta, a princípio, irregularidade na execução da despesa. Ademais, relatório de inspeção do TCU atesta a execução de obras (peça 7, p. 39) sem mencionar possível favorecimento pessoal dos proprietários dos imóveis. 
Oportuno repisar que o principal da discussão está na utilização de recursos do convênio para fazer face a despesas ordinárias do município e na ausência de depósito da contrapartida, tendo o gestor que sucedeu o prefeito Jorge Luiz Miranda cessado a recomposição dos valores utilizados indevidamente. Assim, o município foi responsabilizado pelo débito.
O TCU recebeu comunicação de que o prefeito de Nanuque/MG (peça 38, p. 2) autorizou a inserção da dívida na Lei Orçamentária Anual. Ocorre que passados quatro meses do novo exercício a comprovação da liquidação do débito imputado ao município não foi apresentada. 
A 2ª Câmara do TCU, ao apreciar o mérito da Tomada de Contas Especial, prolatou o Acórdão 3.031/2013 (peça 62) , por meio do qual houve a condenação em débito do Município de Nanuque/MG, importância a ser recolhida aos cofres do Tesouro Nacional. 
Em nossa derradeira atuação (peça 100) , sugerimos ao E. Relator que o recurso nominado de "pedido de reconsideração" (peça 94) fosse recebido como Recurso de Revisão, em apreço aos princípios da fungibilidade recursal, da busca da verdade material, da ampla defesa e do contraditório, avançando assim para a análise de mérito.
Albergada nossa sugestão, a Secretaria de Recursos (Serur) autuou instrução de peça 103, aquiescida pelo dirigente à peça 104, sobrelevando a proposta de encaminhamento do auditor instrutor pelo conhecido e não provido do recurso.
Quanto ao mérito, a Serur, de modo uníssono, defendeu a manutenção do acórdão recorrido quando da análise de possível reflexo de decisão judicial absolutória no julgamento do TCU, porquanto o Judiciário assentou entendimento de dolo do Sr. Jorge Luiz Miranda a fim de condená-lo a restituir aos cofres da União os valores que estão sendo cobrados do município. O auditor instrutor suscitou a independência das instâncias para encaminhar proposição de não provimento ao recurso.
Eleva-se da decisão judicial o seguinte excerto:
Reprovável também foi a destinação de parte do valor recebido do convênio para pagamento de despesa estranha ao mesmo. Assim, conforme admitido pelo réu, realizou-se pagamento de fatura de energia elétrica com verba que tinha destinação certa, qual seja, recupera as condições de tráfego, o que beneficiaria diretamente produtores rurais, trazendo segurança à população residente na beira de encostas. 
Nesse contexto, restou igualmente configurada a afronta aos princípios informadores da Administração Pública, notadamente os que se referem à legalidade e moralidade, de forma que ex-alcaide incorreu em atos de improbidade capitulados nos arts. 10, IX e XI, e 11, VI, da Lei nº 8.429/92, seja por comprovada inexecução, irregularidade nas obras objeto do convênio, ou por destinação de parte dos recursos a finalidade estranha ao seu objeto, seja pela incontroversa omissão do dever de prestar contas. (peça 91, p. 41) (negritamos) .
Na seara recursal, a 3ª Turma do TRF da 1ª Região deu provimento parcial à apelação, cabendo destacar os seguintes pontos do acórdão:
4. Não constitui ato de improbidade administrativa, quando o prefeito aplica o dinheiro destinado à consecução do objeto conveniado para o pagamento de conta de energia elétrica da própria prefeitura, tendo em vista a inexistência de dolo na conduta do agente.
 (...) 
6. Caracteriza ato ímprobo a não execução do objeto conveniado, consubstanciada na construção de obras em propriedades particulares ou em locais diversos do determinado no Plano de Trabalho, em metragem menor do pactuado e com irregularidades, impossibilitando a utilização da obra pela comunidade nos termos do art. 10. IX, da Lei de Improbidade Administrativa. (peça 94, p. 55-56) .
Em razão da avaliação dos fatos sob perspectivas diferentes, o TCU e a Justiça Federal de 1º Grau de Minas Gerais chegaram a conclusões opostas acerca das irregularidades na execução do Convênio 132/2002, inclusive quanto ao favorecimento da coletividade e responsabilização. Se por um lado a Corte de Contas avaliou que houve favorecimento do município com o pagamento da conta de energia elétrica, o que justifica a condenação em débito de Nanuque/MG, por outro o juiz federal considerou que tal fato configura improbidade e não deve haver ressarcimento pelo município.
O sumário do Acórdão 3031/2013-TCU-Segunda Câmara recebeu a seguinte redação:
Sumário: TOMADA DE CONTAS ESPECIAL. CONVÊNIO. DESVIO DE RECURSOS FEDERAIS PARA PAGAMENTO DE DESPESAS DA PREFEITURA. NÃO APLICAÇÃO DA CONTRAPARTIDA. NÃO RESTITUIÇÃO DO SALDO REMANESCENTE DO CONVÊNIO E DA PARCELA DE RECURSOS FEDERAIS NÃO APLICADA NO OBJETO CONVENIADO. PAGAMENTO DE DESPESAS BANCÁRIAS. RESPONSABILIDADE DO MUNICÍPIO. FIXAÇÃO DE NOVO E IMPRORROGÁVEL PRAZO PARA RECOLHIMENTO DO DÉBITO. NÃO OBSERVÂNCIA AO PRAZO ESTABELECIDO. CONTAS IRREGULARES. DÉBITO. CONTAS DO EX-PREFEITO JULGADAS REGULARES COM RESSALVA TENDO EM VISTA A EXISTÊNCIA DE ATENUANTES QUE O FAVORECEM. (negritamos) 
Os pontos destacados indicam que o TCU se valeu de obrigações próprias da administração local para dirigir a responsabilidade pelo dano ao município recorrente.
Nesse contexto, natural que os julgamentos conflitem em relação à melhor solução, cabendo o reconhecimento de que o TCU e o órgão do Poder Judiciário atuaram dentro de suas atribuições constitucionais, não sendo pertinente afirmar qual medida é a melhor ou a mais adequada, lembrando que nossa conclusão encontra respaldo na independência de instâncias e na equilibrada valoração das informações processuais.
Dessa forma, considerando que não existem provas nos autos que infirmem o posicionamento do TCU, defendemos que o aparente conflito dos julgamentos seja resolvido no momento da execução das decisões, cabendo ao juiz responsável por essa fase equilibrar o acórdão do TCU e a sentença judicial.
Assim, à vista dos elementos existentes nos autos, manifestamos, no tocante ao mérito, nossa concordância quanto ao conhecimento e não provimento aduzido pela Secretaria de Recursos às peças 103 e 104."  (grifos do original) 
******
	É o relatório.

Alessandro Moreira Ferreira - OAB/MG 106.414 (Portaria Municipal 11/2017, de 2/1/2017).

Procurador Marinus Eduardo De Vries Marsico.

TOMADA DE CONTAS ESPECIAL. CONVÊNIO. RESPONSABILIDADE DO MUNICÍPIO. CONTAS IRREGULARES. DÉBITO. RECURSO DE REVISÃO. CONHECIMENTO. DECISÃO JUDICIAL EXONERANDO O MUNICÍPIO PELO DÉBITO. INDEPENDÊNCIA DAS INSTÂNCIAS. COMPETÊNCIA DESTE TRIBUNAL PARA FISCALIZAR CONVÊNIOS FIRMADOS COM A UNIÃO. RECURSOS UTILIZADOS PELO MUNICÍPIO. RESPONSABILIDADE DO MUNICÍPIO CONFIRMADA. NEGATIVA DE PROVIMENTO.

TOMADA DE CONTAS ESPECIAL (TCE)

Secretaria de Recursos (SERUR); Secretaria de Controle Externo de Tomada de Contas Especial (SecexTCE).

Inicialmente, registro que atuo nos presentes autos por força do artigo 152 do RI/TCU.
Em análise recurso de revisão interposto pelo Município de Nanuque/MG contra o Acórdão 3031/2013-TCU-Segunda Câmara (rel. Min. Aroldo Cedraz) , por meio do qual esta Corte julgou irregulares as contas daquela municipalidade, imputando-lhe débito.
Conforme consignado no relatório precedente, o acórdão recorrido foi proferido em autos de Tomada de Contas Especial - TCE, instaurada em razão de irregularidades relacionadas ao Convênio 132/2002, firmado entre o Ministério da Integração Nacional e o Município de Nanuque/MG, tendo por objeto a "reconstrução de pontes, pontilhões e muros de arrimo danificados em decorrência de chuvas".
Antes de proferido o acórdão condenatório, ora recorrido, este Tribunal de Contas, mediante o Acórdão 3660/2012-TCU-Segunda Câmara (rel. Min. Aroldo Cedraz) , entre outras providências, afastou a responsabilidade do Sr. Jorge Luiz Miranda, ex-prefeito do Município de Nanuque/MG, em relação ao débito apurado, e fixou novo e improrrogável prazo para que a edilidade restituísse aos cofres federais, devidamente atualizadas, as verbas impugnadas nesta TCE, cujos valores originais correspondem ao montante de R$ 100.302,97.
Uma vez caracterizada a inércia do ente municipal quanto à restituição dos aludidos recursos federais, foi proferido o Acórdão 3031/2013-TCU-Segunda Câmara, ora recorrido.  Em síntese, o julgamento pela irregularidade das presentes contas, com imputação de débito ao município, se deu em razão da comprovação nos autos de que os recursos federais repassados por meio do aludido convênio foram utilizados em objetos diversos do pactuado, revertidos em benefício daquela municipalidade.
No presente recurso, basicamente, o Município de Nanuque/MG busca a reforma do julgado em razão de ter sido proferida decisão judicial, já transitada em julgado, em autos de improbidade administrativa, que atribuiu a responsabilidade pelos prejuízos causados à União relativos ao Convênio 132/2002 ao ex-prefeito Jorge Luiz Miranda, condenando-o, pessoalmente, ao ressarcimento do dano constatado.
Realizado esse breve relato, passo ao exame do feito.
Quanto à admissibilidade, ratifico o posicionamento adotado pelo então relator, Ministro José Múcio Monteiro (peça 101) , para conhecer do recurso de revisão, com fundamento nos artigos 32, inciso III, e 35 da Lei 8.443/1992 c/c os artigos 277, inciso IV, e 288 do RI/TCU.
Quanto ao mérito, adianto que acompanho os posicionamentos uniformes proferidos pela Secretaria de Recursos - Serur (peças 103 e 104) , endossado pelo Ministério Público junto ao TCU - MP/TCU (peça 105) , cujos fundamentos incorporo às minhas razões de decidir, sem prejuízo de tecer as considerações abaixo. 
De fato, consoante bem examinado pela Serur e pelo Parquet de Contas, a decisão judicial colacionada pelo recorrente não se presta a afastar a decisão condenatória desta Corte de Contas, havendo que se observar o princípio da independência das instâncias, conforme entendimento pacífico deste Tribunal, alinhado à jurisprudência das Cortes Superiores. Cite-se, nesse sentido, o seguinte enunciado extraído da jurisprudência selecionada do TCU, verbis:
"A independência entre as instâncias permite que uma mesma conduta seja valorada de forma diversa, em ações de natureza penal, civil e administrativa. A ação por improbidade administrativa, de natureza civil, não vincula o juízo de valor formado na seara administrativa. Apenas a sentença absolutória no juízo penal fundada no reconhecimento da inexistência material do fato tem habilidade para repercutir no TCU e afastar a imposição de obrigações e sanções de natureza administrativa." (Acórdão 344/2015-TCU-Plenário, rel. Min. Walton de Alencar Rodrigues) 
Diante do reconhecido princípio da independência das instâncias, inexiste óbice ao exercício pelo TCU de sua competência constitucional de julgar as contas dos administradores públicos e daqueles que derem causa a perda, extravio ou outra irregularidade de que resulte prejuízo ao erário, condenando-os ao ressarcimento do dano causado e aplicando-lhes as demais sanções cabíveis, exceto em caso de sentença proferida pelo Poder Judiciário na esfera penal que vier a declarar a inexistência do fato ou a negativa da autoria, o que não é o caso.
Ademais, não há que se acolher a alegação de enriquecimento sem causa da União em razão da duplicidade de títulos executivos que objetivam o ressarcimento ao erário de débitos decorrentes dos mesmos fatos, ainda que imputados a pessoas distintas.  Ora, diante da coexistência de dois títulos executivos referentes ao mesmo fato, ocorrendo o ressarcimento em uma instância, basta que a parte interessada apresente essa comprovação perante o juízo da outra execução, que deverá deduzir o valor ressarcido, para evitar o duplo pagamento.  Destaco, a esse respeito, os seguintes enunciados extraídos da jurisprudência selecionada do TCU, verbis:
"A existência de ação de improbidade administrativa para devolução de valores referentes a convênio que também é objeto de análise em tomada de contas especial não implica violação ao princípio do non bis in idem. Ocorrendo ressarcimento em uma instância, basta que o responsável apresente essa comprovação perante o juízo de execução para evitar o duplo pagamento." (Acórdão 15112/2018-TCU-Primeira Câmara, rel. Min. Vital do Rêgo; e Acórdão 2059/2015-TCU-Plenário, rel. Min. Benjamin Zymler) ;
"A jurisdição exercida pelo TCU tem assento constitucional e é exercida de forma autônoma à persecução eventualmente realizada pelo Ministério Público com base na Lei de Improbidade Administrativa. Não há bis in idem caso ocorra condenação do responsável a ressarcir o erário em ambos os processos, uma vez que a parte pode demonstrar a uma das instâncias a quitação do débito já efetuada à outra instância." (Acórdão 1000/2015-TCU-Plenário, rel. Min. Benjamin Zymler) 
Referido entendimento também se encontra alinhado à jurisprudência dos Tribunais Superiores.  A esse respeito, transcrevo o seguinte excerto do Informativo do Superior Tribunal de Justiça nº 584, relativo ao período de 27.05 a 10.06.2016, que bem tratou dessa questão:
"DIREITO ADMINISTRATIVO. POSSIBILIDADE DE DUPLA CONDENAÇÃO AO RESSARCIMENTO AO ERÁRIO PELO MESMO FATO.
Não configura bis in idem a coexistência de título executivo extrajudicial (acórdão do TCU) e sentença condenatória em ação civil pública de improbidade administrativa que determinam o ressarcimento ao erário e se referem ao mesmo fato, desde que seja observada a dedução do valor da obrigação que primeiramente foi executada no momento da execução do título remanescente. Conforme sedimentada jurisprudência do STJ, nos casos em que fica demonstrada a existência de prejuízo ao erário, a sanção de ressarcimento, prevista no art. 12 da Lei n. 8.429/92, é imperiosa, constituindo consequência necessária do reconhecimento da improbidade administrativa (AgRg no AREsp 606.352-SP, Segunda Turma, DJe 10/2/2016; REsp 1.376.481-RN, Segunda Turma, DJe 22/10/2015) . Ademais, as instâncias judicial e administrativa não se confundem, razão pela qual a fiscalização do TCU não inibe a propositura da ação civil pública. Assim, é possível a formação de dois títulos executivos, devendo ser observada a devida dedução do valor da obrigação que primeiramente foi executada no momento da execução do título remanescente. Precedente citado do STJ: REsp 1.135.858-TO, Segunda Turma, DJe 5/10/2009. Precedente citado do STF: MS 26.969-DF, Primeira Turma, DJe 12/12/2014. REsp 1.413.674-SE, Rel. Min. Olindo Menezes (Desembargador Convocado do TRF 1ª Região) , Rel. para o acórdão Min. Benedito Gonçalves, julgado em 17/5/2016, DJe 31/5/2016." (grifou-se) 
Como se vê, a independência das instâncias permite que determinada conduta seja valorada de forma diversa, nas ações de natureza civil e administrativa, de tal modo que se mostra plenamente possível a condenação de responsáveis distintos para a reparação de determinado dano causado ao erário. Quando da execução dos respectivos títulos executivos, caberá observar a devida dedução do valor da obrigação que primeiramente for executada no momento da execução do título remanescente.
	Pelo exposto, manifestando anuência ao posicionamento uniforme da Serur, endossado pelo MP/TCU, VOTO por que seja adotado o Acórdão que ora submeto a este Colegiado
TCU, Sala das Sessões Ministro Luciano Brandão Alves de Souza, em 10 de dezembro de 2019.
RAIMUNDO CARREIRO 
Relator